ACORDAO-COMPLETO-2428967

ACÓRDÃO 1400/2021 ATA 3/2021 - PRIMEIRA CÂMARA

VISTOS, relatados e discutidos estes autos de Tomada de Contas Especial instaurada pelo Ministério da Mulher, da Família e dos Direitos Humanos, em desfavor de Michel Jackson Morais Sarmento e da Associação Paraense de Apoio às Comunidades Carentes (APACC) , em razão da não comprovação da regular aplicação dos recursos do Convênio 00082/2010 (Siafi 750557) tendo por objeto o "Fortalecimento Organizativo do Fórum Estadual dos Direitos da Criança e do Adolescente- FEDCA como rede articuladora da incidência política das organizações  da sociedade civil em defesa dos direitos da criança e do adolescente no Estado do Pará",
ACORDAM os Ministros do Tribunal de Contas da União, reunidos em sessão da 1ª Câmara, ante as razões expostas pelo Relator, em:
9.1. rejeitar as alegações de defesa apresentadas por Michel Jackson Morais Sarmento e pela Associação Paraense de Apoio às Comunidades Carentes;
9.2. julgar, com fundamento nos arts. 1º, inciso I, 16, inciso III, alínea "c", 19 e 23, inciso III, da Lei 8.443, de 16 de julho de 1992, irregulares as contas de Michel Jackson Morais Sarmento e da Associação Paraense de Apoio às Comunidades Carentes, condenando-os, solidariamente, ao pagamento das quantias abaixo especificadas, fixando-lhes o prazo de quinze dias, a contar da notificação, para que seja comprovado, perante o Tribunal (art. 214, inciso III, alínea "a", do Regimento Interno) , o recolhimento da dívida aos cofres do Tesouro Nacional, atualizada monetariamente e acrescida dos juros de mora calculados a partir das datas de ocorrência indicadas até a data do efetivo recolhimento, na forma prevista na legislação em vigor;
	Data de ocorrência
	Valor (R$) 

	12/1/2011
	171.355,95

	27/4/2012
	45.012,00

9.3. aplicar a Michel Jackson Morais Sarmento e à Associação Paraense de Apoio às Comunidades Carentes, com fundamento no art. 57 da Lei 8.443/92, multa individual no valor de R$ 18.000,00 (dezoito mil reais) , fixando-lhes o prazo de quinze dias, a contar da notificação, para comprovar, perante o Tribunal, nos termos do art. 214, inciso III, alínea "a", do RI/TCU, o recolhimento das referidas quantias ao Tesouro Nacional, atualizadas monetariamente desde a data deste Acórdão até a do efetivo recolhimento, se forem pagas após o vencimento, na forma da legislação em vigor;
9.4. autorizar, desde logo, nos termos do art. 28, inciso II, da Lei 8.443/92, a cobrança judicial das dívidas caso não atendida as notificações; 
9.5. remeter cópia deste Acórdão à Procuradoria da República no Estado do Pará para o ajuizamento das ações que considere cabíveis, com fundamento no art. 16, § 3º, da Lei 8.443/1992; e
9.6. dar ciência desta deliberação aos responsáveis.

Tomada de contas especial instaurada pelo Ministério da Mulher, da Família e dos Direitos Humanos,  em razão da não comprovação da regular aplicação dos recursos de Convênio.

Primeira Câmara

Associação Paraense de Apoio às Comunidades Carentes (APACC).

3. Responsáveis: Michel Jackson Morais Sarmento (CPF XXX.904.292-XX) e Associação Paraense de Apoio às Comunidades Carentes (CNPJ 00.312.051/0001-59).

13.1. Ministros presentes: Benjamin Zymler (na Presidência) e Jorge Oliveira.
13.2. Ministros-Substitutos convocados: Augusto Sherman Cavalcanti (Relator) e Weder de Oliveira.

ACORDAO-COMPLETO-2531450

Acórdão 10468/2022 - Primeira Câmara

AUGUSTO SHERMAN

A SecexTCE elaborou a instrução de mérito à peça 163, transcrita a seguir, a qual recebeu a aprovação dos dirigentes daquela unidade técnica.
"INTRODUÇÃO
1.	Cuidam os autos de tomada de contas especial instaurada por Ministério da Mulher, da Família e dos Direitos Humanos, em desfavor de Michel Jackson Morais Sarmento (CPF: XXX.904.292-XX) e Associação Paraense de Apoio às Comunidades Carentes (CNPJ: 00.312.051/0001-59) , em razão de não comprovação da regular aplicação dos recursos repassados pela União realizadas por meio do Convênio 00082/2010, registro Siafi 750557, (peça 4) firmado entre a Secretaria de Direitos Humanos da Presidência da República e Associação Paraense de Apoio às Comunidades Carentes, e que tinha por objeto o instrumento descrito como 'Fortalecimento Organizativo do Fórum Estadual dos Direitos da Criança e do Adolescente- FEDCA como rede articuladora da incidência política das organizações  da sociedade civil em defesa dos direitos da criança e do adolescente no Estado do Pará.
HISTÓRICO
2.	Em 23/4/2018, com fundamento na IN/TCU 71/2012, alterada pela IN/TCU 76/2016 e DN/TCU 155/2016, o dirigente da instituição Ministério da Mulher, da Família e dos Direitos Humanos autorizou a instauração da tomada de contas especial (peça 50) . O processo foi registrado no sistema e-TCE com o número 738/2018.
3.	O Convênio 00082/2010, registro Siafi 750557, foi firmado no valor de R$ 216.367,98, sendo R$ 216.367,98 à conta do concedente e R$ 0,00 referentes à contrapartida do convenente. Teve vigência de 23/12/2010 a 23/6/2012, com prazo para apresentação da prestação de contas em 22/8/2012. Os repasses efetivos da União totalizaram R$ 216.367,98 (peças 9 e 18) .
4.	A prestação de contas e complementações enviadas foram analisadas por meio dos documentos constantes nas peças 32, 33, 49 e 58.
5.	O fundamento para a instauração da Tomada de Contas Especial, conforme consignado na matriz de responsabilização elaborada pelo tomador de contas, foi a constatação da seguinte irregularidade: 
Deixou de apresentar os documentos exigidos na prestação de contas, essências à comprovação da boa e regular aplicação dos recursos.
6.	Os responsáveis arrolados na fase interna foram devidamente comunicados e, diante da ausência de justificativas suficientes para elidir a irregularidade e da não devolução dos recursos, instaurou-se a tomada de contas especial.
7.	No relatório (peça 61) , o tomador de contas concluiu que o prejuízo importaria no valor original de R$ 216.367,95, imputando-se a responsabilidade a Michel Jackson Morais Sarmento, na condição de dirigente e Associação Paraense de Apoio às Comunidades Carentes, na condição de contratado. 
8.	Em 20/9/2019, a Controladoria-Geral da União emitiu o relatório de auditoria (peça 62) , em concordância com o relatório do tomador de contas. O certificado de auditoria e o parecer do dirigente do órgão de controle interno concluíram pela irregularidade das presentes contas (peças 63 e 64) .
9.	Em 26/9/2019, o ministro responsável pela área atestou haver tomado conhecimento das conclusões contidas no relatório e certificado de auditoria, bem como do parecer conclusivo do dirigente do órgão de controle interno, manifestando-se pela irregularidade das contas, e determinou o encaminhamento do processo ao Tribunal de Contas da União (peça 65) .
10.	Na instrução inicial (peça 69) , analisando-se os documentos nos autos, concluiu-se pela necessidade de realização de citação para as irregularidades abaixo: 
10.1.	Irregularidade 1: ausência parcial de documentação de prestação de contas.
10.1.1.	Evidências da irregularidade: documentos técnicos presentes nas peças 7, 13, 32, 33, 49, 57, 58.
10.1.2.	Normas infringidas: Art. 37, caput, c/c o art. 70, parágrafo único, da Constituição Federal de 1988; art. 93, do Decreto-lei 200, de 25 de fevereiro de 1967; art. 50, § 2º, inciso II, e § 3º, da Portaria Interministerial 127/2008, e Termo do Convênio SICONV 750557/2010 - SDH/PR, cláusula décima quarta, parágrafo primeiro, inciso VII; parágrafos terceiro e quinto. 
10.2.	Débitos relacionados aos responsáveis Michel Jackson Morais Sarmento (CPF: XXX.904.292-XX) e Associação Paraense de Apoio às Comunidades Carentes (CNPJ: 00.312.051/0001-59) :
	Data de ocorrência
	Valor histórico (R$) 

	12/1/2011
	171.355,95

	27/4/2012
	45.012,00

10.2.1.	Cofre credor: Tesouro Nacional.
10.2.2.	Responsável: Michel Jackson Morais Sarmento (CPF: XXX.904.292-XX) .
10.2.2.1.	Conduta: não apresentar documentos de despesa e de pagamento hábeis a comprovar a regular execução financeira do convênio.
10.2.2.2.	Nexo de causalidade: a não apresentação de documentos que comprovassem a regular execução financeira impediu que se comprovasse o nexo entre recursos do convênio e objeto executado, resultando na presunção de dano ao erário.
10.2.2.3.	Culpabilidade: não há excludentes de ilicitude, de culpabilidade e de punibilidade; é razoável supor que o responsável tinha consciência da ilicitude de sua conduta; era exigível conduta diversa da praticada, qual seja, comprovar por meio de documentos a regular execução financeira dos recursos do convênio. 
10.2.3.	Responsável: Associação Paraense de Apoio às Comunidades Carentes (CNPJ: 00.312.051/0001-59) .
10.2.3.1.	Conduta: não apresentar documentos de despesa e de pagamento hábeis a comprovar a regular execução financeira do convênio.
10.2.3.2.	Nexo de causalidade: a não apresentação de documentos que comprovassem a regular execução financeira impediu que se comprovasse o nexo entre recursos do convênio e objeto executado, resultando na presunção de dano ao erário.
10.2.3.3.	Culpabilidade: não há excludentes de ilicitude, de culpabilidade e de punibilidade; é razoável supor que o responsável tinha consciência da ilicitude de sua conduta; era exigível conduta diversa da praticada, qual seja, comprovar por meio de documentos a regular execução financeira dos recursos do convênio .Ressalta-se que a análise da boa-fé relativa a pessoa jurídica de direito privado é realizada considerando as condutas de seus administradores, uma vez que os atos destes obrigam a pessoa jurídica, desde que exercidos nos limites dos poderes definidos no ato constitutivo do ente, nos termos do art. 47 do Código Civil (Acórdão 1723/2016-TCU-Plenário, Ministro-Relator Raimundo Carrero) . 
11.	Encaminhamento: citação.
12.	Em cumprimento ao pronunciamento da unidade (peça 71) , foi efetuada citação dos responsáveis, nos moldes adiante:
	a) Michel Jackson Morais Sarmento - promovida a citação do responsável, conforme delineado adiante:
	Comunicação: Ofício 18730/2020 - Seproc (peça 75) 
Data da Expedição: 13/5/2020
Data da Ciência: 26/5/2020 (peça 77) 
Nome Recebedor: Cyntia Jamaslismo
Observação: Ofício enviado para o endereço do responsável, conforme pesquisa de endereço no sistema da Receita Federal.
Fim do prazo para a defesa: 10/6/2020
	
	b)	 Associação Paraense de Apoio às Comunidades Carentes - promovida a citação do responsável, conforme delineado adiante:
	Comunicação: Ofício 18731/2020 - Seproc (peça 74) 
Data da Expedição: 13/5/2020
Data da Ciência: 26/5/2020 (peça 78) 
Nome Recebedor: não costa
Observação: Ofício enviado para o endereço do responsável, conforme pesquisa de endereço no sistema da Receita Federal.
Fim do prazo para a defesa: 10/6/2020
	
13.	Conforme Despacho de Conclusão das Comunicações Processuais (peça 162) , as providências inerentes às comunicações processuais foram concluídas. 
14.	Transcorrido o prazo regimental, os responsáveis Michel Jackson Morais Sarmento e Associação Paraense de Apoio às Comunidades Carentes apresentaram defesa, que será analisada na seção Exame Técnico.
ANÁLISE DOS PRESSUPOSTOS DE PROCEDIBILIDADE DA IN/TCU 71/2012
Apreciação do Prejuízo ao Contraditório e Ampla Defesa
15.	Verifica-se que não houve o transcurso de mais de dez anos desde o fato gerador sem que tenha havido a notificação dos responsáveis pela autoridade administrativa federal competente (art. 6º, inciso II, c/c art. 19 da IN/TCU 71/2012, modificada pela IN/TCU 76/2016) , uma vez que o fato gerador da irregularidade sancionada ocorreu em 27/4/2012, e os responsáveis foram notificados sobre a irregularidade pela autoridade administrativa competente conforme abaixo:
15.1.	Michel Jackson Morais Sarmento, em 29/5/2019 (peça 53) , por meio do Ofício 211/2018/SEI/CGTVM/SPO/SE/MDH expedido em 16/5/2019 (peça 52) .
15.2.	Associação Paraense de Apoio às Comunidades Carentes, excepcionalmente, não houve notificação.
Valor de Constituição da TCE 	
16.	Verifica-se, ainda, que o valor atualizado do débito apurado (sem juros) em 1/1/2017 é de R$ 318.503,60, portanto superior ao limite mínimo de R$ 100.000,00, na forma estabelecida conforme os arts. 6º, inciso I, e 19 da IN/TCU 71/2012, modificada pela IN/TCU 76/2016. 
OUTROS PROCESSOS/DÉBITOS NOS SISTEMAS DO TCU COM OS MESMOS RESPONSÁVEIS
17.	Informa-se que não foi encontrado débito imputável aos responsáveis em outros processos no Tribunal.
18.	A tomada de contas especial está, assim, devidamente constituída e em condição de ser instruída.
EXAME TÉCNICO
Da defesa dos responsáveis Michel Jackson Morais Sarmento e Associação Paraense de Apoio às Comunidades Carentes
19.	Os responsáveis Michel Jackson Morais Sarmento e Associação Paraense de Apoio às Comunidades Carentes apresentaram defesas idênticas (peças 80 e 83) , acompanhadas de documentação (84-161) , que passam a ser analisadas em seguida:
20.	Argumento 1 (peça 80, p. 3-8) :
20.1.	Os responsáveis argumentam que entregaram, a tempo, todas as comprovações necessárias à prestação de contas para o concedente. Contudo, aquele órgão teria agido com morosidade ao analisar a documentação. E por isso o encaminhamento ao TCU da TCE em prazo superior a 180 dias, seria caso de prescrição. Segundo a defesa, caberia ao tomador de contas providenciar a imediata instauração de TCE, o que não o fez, não seguiu o rito do prazo de 180 dias previsto no Art. 4º §1º da Instrução Normativa TCU 71/2012.
21.	Análise do argumento 1: 
21.1.	Trata-se de alegação meramente retórica e desacompanhada de qualquer elemento que as revestissem de plausibilidade mínima. Não foram apresentados quaisquer elementos que pudessem afastar a irregularidade ou o dano.
21.1.	A defesa arguiu que haveria uma prescrição para instauração da TCE. Todavia, o prazo máximo de 180 dias, para o envio ao TCU de TCE instaurada pelo órgão concedente, trata-se de prazo ordenatório do processo de TCE disposto no art. 11 da IN 76 e não de caso de prescrição. De modo que a defesa confundiu o prazo de 180 dias dado ao instaurador para que possa instaurar a TCE com o prazo prescricional para que se possa instaurar uma TCE. 
21.2.	A prescrição tratada nos autos de TCE, na Egrégia Corte de Contas, não advém da Instrução Normativa apontada pela defesa, mas da Constituição Federal.
21.3.	Não há razão para acolher os argumentos apresentados, não viabilizando assim o suposto prazo prescricional de 180 dias. Sobre o assunto, merece destaque a recente decisão do STF, no julgamento do RE 636886 (Rel. Ministro Alexandre de Moraes) , apreciando o tema 899 da repercussão geral, fixou a seguinte tese: 'É prescritível a pretensão de ressarcimento ao erário fundada em decisão de Tribunal de Contas' (ATA Nº 10, de 20/04/2020. DJE nº 104, divulgado em 28/04/2020) .
21.4.	Considerando que o TCU ainda não se pronunciou sobre os efeitos do julgamento de mérito da referida decisão do STF em relação às pretensões de ressarcimento ao erário veiculadas por meio dos processos de tomada de contas especiais, por cautela, deve-se adotar a orientação da Corte de Contas, na pendência de julgamento do RE 636.886, mesmo reconhecida sua repercussão geral, no sentido de que a matéria ali tratada alcançaria tão somente a fase judicial de cobrança do título extrajudicial, não atingindo os processos de controle externo.
21.5.	A suspensão pelo STF das demandas nas quais esteja em questão a prescritibilidade da pretensão de ressarcimento ao erário com base em decisão de tribunal de contas (RE 636.886/STF) alcança tão somente a fase judicial de cobrança do título extrajudicial, não atingindo os processos de controle externo em trâmite. Até julgamento definitivo em contrário pelo STF, permanece o entendimento do TCU acerca da imprescritibilidade das pretensões de ressarcimento decorrentes de tomadas de contas especiais. (Acórdão 1267/2019-TCU-Plenário, Relator: Min. Aroldo Cedraz) .
21.6.	Nessa linha vem sendo decidida a jurisprudência dessa Corte de Contas, exemplificada no Acórdão 7930/2018-TCU-Segunda Câmara, Relatora: Min. Ana Arraes.
21.7.	Assim, em função da imprescritibilidade dos débitos advindos de prejuízos decorrentes da não comprovação da regular aplicação de recursos da União, não se acata o argumento do responsável.
22.	Argumento 2 (peça 80, p. 7-8) :
22.1.	O responsável alega que o relatório do tomador de contas especial nº 21/2018, induz ao entendimento de que houve a devida observância legal para a instauração e encaminhamento da TCE ao TCU, o que na verdade não teria ocorrido, pois em analise apurada, verifica-se que os prazos não teriam sido obedecidos, o que requer desde já o arquivamento do processo por falta de pressupostos de instauração regular conforme previsão do artigo 16, inciso III da IN 71/2012.
23.	Análise do argumento 2: 
23.1.	O prazo máximo de 180 dias, para o envio ao TCU de TCE instaurada pelo órgão concedente, trata-se prazo ordenatório do processo de TCE disposto no art. 11 da IN 76. 
23.2.	Desse modo, tal descumprimento de prazo, no caso em apreço, não trouxe prejuízo à defesa dos responsáveis, tampouco maculou os pressupostos de instauração regular do processo. 
23.3.	Assim, ante a comprovação do dano, em função da inexecução financeira do objeto, não se acatam os seus argumentos.
24.	Argumento 3 (peça 80, p. 8-12) :
24.1.	O responsável alega que o objeto foi executado. Dessa forma a sanção proposta é desproporcional.
25.	Análise do argumento 3: 
25.1.	Foi constatado que houve a execução física do objeto, mas não há comprovação de que os recursos para a consecução do objeto advieram integralmente do convênio sob análise.
25.2.	A jurisprudência desta Corte é no sentido de que a mera execução física do objeto ou de parte dele, por si só, não comprova que os recursos foram aplicados corretamente, cabendo ao responsável demonstrar o nexo causal entre os recursos que lhe foram repassados e os documentos de despesas referentes à execução, tais como, recibos, notas fiscais (especificada com o número do convênio) , extratos bancários, de forma que seja possível confirmar que determinada obra foi executada com os recursos transferidos.
25.3.	A jurisprudência do TCU há muito se consolidou no sentido que incumbe ao gestor o ônus de produzir as evidências necessárias para comprovar o bom e regular emprego dos recursos públicos, em consonância às disposições contidas no art. 70, parágrafo único, da Constituição Federal, e no art. 93 do Decreto-Lei 200/1967. Dentre os inúmeros julgados nesse sentido, destaca-se excerto do voto condutor do Acórdão 2435/2015-TCU-Plenário, proferido pela Exma. Ministra Ana Arraes, nos termos que se seguem:
	8. Acompanho os pareceres, uma vez que não ficou comprovado o nexo de causalidade entre a documentação juntada aos autos e o objeto do convênio supostamente executado. Como consignou o MPTCU, não basta demonstrar a execução de um determinado objeto. É dever do gestor público, em especial em tomada de contas especial, aduzir elementos probatórios consistentes, coerentes e suficientes, hábeis a demonstrar, de forma inequívoca, o bom e correto emprego das verbas geridas, de acordo com as normas pertinentes.
	9. O art. 30 da Instrução Normativa STN 1/1997, que regulamentava a aplicação de recursos transferidos por meio de convênio à época, determinava expressamente que as despesas serão comprovadas mediante documentos originais fiscais ou equivalentes, devendo as faturas, recibos, notas fiscais e quaisquer outros documentos comprobatórios serem emitidos em nome do convenente ou do executor, se for o caso, devidamente identificados com referência ao título e número do convênio.
25.4.	Nessa mesma linha, é oportuno destacar os ensinamentos do Ministro Ubiratan Aguiar, em sua obra 'Convênios e Tomadas de Contas Especiais', verbis: 
	Para comprovar a boa aplicação dos recursos é necessária a existência de uma série de nexos: o extrato bancário deve coincidir com a relação de pagamentos efetuados, que deve refletir as notas fiscais devidamente identificadas com o número do convênio, que devem ser coincidentes com a vigência do convênio e com as datas dos desembolsos ocorridos na conta específica. (In Convênios e Tomadas de Contas Especiais: manual prático, 2ª ed. rev. e ampl., Ubiratan Aguiar et. al. Belo Horizonte: Fórum, 2005, p.43) .
25.5.	Destarte, se o gestor não comprovar a boa e regular aplicação dos recursos públicos que estão sob sua tutela gerencial, a ele será imputado o débito correspondente e a multa aplicável ao caso concreto. Trata-se, em verdade, da culpa presumida, pela incidência da culpa contra a legalidade, tendo em vista tratar-se de atos dos responsáveis que descumpriram a norma legal.
25.6.	Desse modo, os documentos constantes do processo comprovam a execução do objeto, mas não permitem concluir sobre a correta aplicação dos recursos repassados, por isso não se acatam os argumentos do responsável.
26.	Argumento 4 (peça 80, p. 14-15 e peça 83, p. 14-15) :
26.1.	Os responsáveis alegam que nas defesas apresentadas consta a documentação comprobatória das despesas para comprovar a boa e regular aplicação dos recursos.
27.	Análise do argumento 4: 
27.1.	Foram apresentados os seguintes documentos: apresentação institucional (peça 84) , DOC eletrônica e Notas fiscais sem identificação do convênio (85) , transferência entre contas e recibos de pagamento de pessoal sem identificação do convênio (peças 86, 87, 88) , cotações prévias de passagens, hospedagens, locacação de espaços e alimentações (peças 89, 90, 91) , comprovantes de pagamentos de DARF (peças 92-108) , ata de reunião (peça 109) , comprovante de pagamento de água e energia (peça 110) , aplicação financeira ( peça 111) ; extratos: mês 4/2011 (peça 112) , mês 12/2011 (peça 113) , meses 11-12/2011 (peça 114) , mês 12/2011 (peça 115) , mês 8/2011 (peça 116) , mês 11/2011 (peça 117) , mês 7/2011 (peça 118) , mês 6/2020 (peça 119) , mês 6/2011 (peça 120) , mês 3/2011 (peça 121) , mês 5/2011 (peça 122) , mês 5/2011 (peça 123) , mês 10/2011 (peça 124) , mês 9/2011 (peça 125) ; pagamentos de FGTS (peças 126-140) ; pagamentos de GPS (peça 141-143) , transferência de DOC eletrônica para pessoa física (peça 144-148) , cópia de bilhete de passagem (peça 149) , transferência de DOC/TED eletrônica para pessoa jurídica (peça 150-153) , Nota Fiscal eletrônica sem identificação do convênio (peça 154) , TED e Nota Fiscal eletrônica sem identificação do convênio (peça 155) , Nota Fiscal sem identificação do convênio (peça 156-161) , 
27.2.	Não foram apresentados quaisquer elementos que pudessem afastar a irregularidade ou o dano.
27.3.	Segundo entendimento já pacificado do TCU, em relação às declarações apresentadas, entende-se que essas possuem baixa força probatória, atestando tão-somente a existência da declaração, mas não o fato declarado. Por isso, é dever do interessado demonstrar a veracidade do alegado, principalmente quando não apresentados os documentos capazes de estabelecer nexo de causalidade entre o desembolso dos recursos recebidos e os comprovantes de despesas apresentados (Acórdão 6942/2015-TCU-Primeira Câmara, rel. Bruno Dantas; 6.723/2015-TCU-1ª Câmara, rel. Benjamin Zymler; 7.580/2015-TCU-1ª Câmara, rel. Benjamin Zymler; 8.938/2015-TCU-2ª Câmara, rel. André De Carvalho; 512/2016-TCU-2ª Câmara, rel. Raimundo Carreiro, entre outros) .
27.4.	Embora a defesa apresente uma relação de folha de pagamento, notas fiscais, comprovantes de pagamentos de FGTS, GPS e DARF e comprovantes de transferências bancárias diversas, estas não estão munidas de documentação comprobatória, como recibos e vinculação destes com os serviços executados, uma vez que não foi apresentado o nexo dos referidos pagamentos e os serviços executados para a execução do objeto do convênio em questão.
27.5.	As notas fiscais apresentadas não contêm a identificação do convênio e o pagamento de pessoal sem a demonstração de efetivo serviços prestados na execução do objeto do convênio não é suficiente para demonstra o nexo entre a aplicação dos recursos recebidos no objeto do convênio.
27.6.	Desse modo, ante a não comprovação do nexo entre os recursos do convênio e as despesas apresentadas, não se acatam os argumentos do responsável.
28.	Argumento 5 (peça 80, p. 15) :
28.1.	Os responsáveis alegam que não houve má-fé, conduta culposa ou dolosa dos responsáveis que pudessem causar dano ao erário.
29.	Análise do argumento 5: 
29.1.	No presente caso, a ausência dos elementos comprobatórios das despesas efetivamente realizadas em favor dos objetivos conveniados (notas fiscais com identificação do convênio, recibos vinculados à prestação de serviços para a execução do objeto do convênio etc.) , comprometem o estabelecimento do necessário nexo de causalidade entre as receitas e as despesas do convênio.
29.2.	As matérias sujeitas ao controle do Tribunal de Contas não são vinculadas a uma conduta dolosa do agente, basta a existência do elemento culpa por ação ou omissão, tendo em vista que a responsabilidade imputada aos responsáveis decorre do fato de que a eles recai a obrigação de comprovarem a boa e regular aplicação dos recursos públicos, por força do que dispõe o parágrafo único do art. 70 da Constituição Federal, e o art. 93 do Decreto-Lei 200/1967. Neste contexto, a possível ausência de dolo ou de locupletamento do gestor faltoso não o exime de reparar o dano causado ao erário, haja vista não se tratar de sanção a ele imposta, mas, o dever recompor os prejuízos decorrentes de sua ação ou omissão. A jurisprudência do Tribunal é vasta neste sentido, a exemplo dos Acórdão 1517/2012-TCU-Primeira Câmara, Relator Ministro Valmir Campelo, 10851/2018-Primeira Câmara, Relator Ministro Bruno Dantas, 2090/2018-Plenário, Relator Ministro José Múcio Monteiro.
29.3.	Ante a desnecessidade de comprovação do dolo, não se acatam os argumentos da defesa.
30.	Da análise procedida acima, verifica-se que os argumentos de defesa não foram suficientes para elidir a irregularidade pela qual estão sendo responsabilizados, de forma que devem ser rejeitados.
31.	Não há elementos para que se possa efetivamente aferir e reconhecer a ocorrência de boa-fé na conduta de Michel Jackson Morais Sarmento e Associação Paraense de Apoio às Comunidades Carentes, podendo este Tribunal, desde logo, proferir o julgamento de mérito pela irregularidade das contas, conforme os termos dos §§ 2º e 6º do art. 202 do Regimento Interno do TCU, condenando-se os responsáveis ao débito apurado e aplicando-lhes a multa prevista no art. 57, da Lei 8.443/1992. Ressalta-se que a análise da boa-fé relativa a pessoa jurídica de direito privado é realizada considerando as condutas de seus administradores, uma vez que os atos destes obrigam a pessoa jurídica, desde que exercidos nos limites dos poderes definidos no ato constitutivo do ente, nos termos do art. 47 do Código Civil (Acórdão 1723/2016-TCU-Plenário, Ministro-Relator Raimundo Carrero.
Prescrição da Pretensão Punitiva
32.	Vale ressaltar que a pretensão punitiva do TCU, conforme Acórdão 1441/2016-TCU-Plenário, Relator: Benjamin Zymler, que uniformizou a jurisprudência acerca dessa questão, subordina-se ao prazo geral de prescrição indicado no art. 205 do Código Civil, que é de dez anos, contado da data de ocorrência da irregularidade sancionada, nos termos do art. 189 do Código Civil, sendo este prazo interrompido pelo ato que ordenar a citação, a audiência ou a oitiva dos responsáveis.
33.	No caso em exame, não ocorreu a prescrição, uma vez que a irregularidade sancionada ocorreu em 27/4/2012, e o ato de ordenação da citação ocorreu em 27/4/2020.
CONCLUSÃO
34.	Em face da análise promovida na seção 'Exame Técnico', propõe-se rejeitar as alegações de defesa de Michel Jackson Morais Sarmento e Associação Paraense de Apoio às Comunidades Carentes, uma vez que não foram suficientes para sanar as irregularidades a eles atribuídas e nem afastar o débito apurado. Ademais, inexistem nos autos elementos que demonstrem a boa-fé dos responsáveis ou a ocorrência de outras excludentes de culpabilidade.
35.	Vale ressaltar que a jurisprudência pacífica nesta Corte é no sentido da imprescritibilidade das ações de ressarcimento ao erário (Súmula TCU 282) . Dessa forma, identificado dano ao erário, devese instaurar e julgar o processo de tomada de contas especial para responsabilizar seus agentes causadores, respeitando o direito ao contraditório e à ampla defesa, independentemente de quando ocorreram os atos impugnados.
36.	Verifica-se também que não houve a prescrição da pretensão punitiva, conforme análise já realizada.
37.	Tendo em vista que não constam dos autos elementos que permitam reconhecer a boa-fé dos responsáveis, sugere-se que as suas contas sejam julgadas irregulares, nos termos do art. 202, § 6º, do Regimento Interno do TCU, com a imputação do débito atualizado monetariamente e acrescido de juros de mora, nos termos do art. 202, §1º do Regimento Interno do TCU, descontado o valor eventualmente recolhido, com a aplicação da multa prevista no art. 57 da Lei 8.443/1992.
38.	Por fim, como não houve elementos que pudessem modificar o entendimento acerca das irregularidades em apuração, mantém-se a matriz de responsabilização presente na peça 68.
PROPOSTA DE ENCAMINHAMENTO
39.	Diante do exposto, submetemos os autos à consideração superior, propondo ao Tribunal:
	a) rejeitar as alegações de defesa apresentadas pelos responsáveis Michel Jackson Morais Sarmento (CPF: XXX.904.292-XX) e Associação Paraense de Apoio às Comunidades Carentes (CNPJ: 00.312.051/0001-59) ; 
	b) julgar irregulares, nos termos dos arts. 1º, inciso I, 16, inciso III, alínea c, da Lei 8.443/1992, c/c os arts. 19 e 23, inciso III, da mesma Lei, as contas dos responsáveis Michel Jackson Morais Sarmento (CPF: XXX.904.292-XX) e Associação Paraense de Apoio às Comunidades Carentes (CNPJ: 00.312.051/0001-59) , condenando-os solidariamente ao pagamento das importâncias a seguir especificadas, atualizadas monetariamente e acrescidas dos juros de mora, calculadas a partir das datas discriminadas até a data da efetiva quitação do débito, fixando-lhes o prazo de quinze dias, para que comprovem, perante o Tribunal, o recolhimento das referidas quantias aos cofres do Tesouro Nacional, nos termos do art. 23, inciso III, alínea 'a', da citada lei, c/c o art. 214, inciso III, alínea 'a', do Regimento Interno do TCU.  
	Débitos relacionados ao responsável Associação Paraense de Apoio às Comunidades Carentes (CNPJ: 00.312.051/0001-59) em solidariedade com Michel Jackson Morais Sarmento (CPF: XXX.904.292-XX) :
	Data de ocorrência
	Valor histórico (R$) 

	12/1/2011
	171.355,95

	27/4/2012
	45.012,00

Valor atualizado do débito (com juros) em 4/8/2020: R$ 418.066,55
c) aplicar, individualmente, aos responsáveis Michel Jackson Morais Sarmento (CPF: XXX.904.292-XX) e Associação Paraense de Apoio às Comunidades Carentes (CNPJ: 00.312.051/0001-59) , a multa prevista no art. 57 da Lei 8.443/1992 c/c o art. 267 do Regimento Interno do TCU, fixando-lhes o prazo de quinze dias, a contar da notificação, para que comprovem, perante o Tribunal (art. 214, III, alínea 'a', do Regimento Interno do TCU) , o recolhimento da dívida aos cofres do Tesouro Nacional, atualizada monetariamente desde a data do acórdão que vier a ser proferido por este Tribunal até a do efetivo recolhimento, se pagas após o vencimento, na forma da legislação em vigor;
d) autorizar, desde logo, a cobrança judicial das dívidas, caso não atendidas a notificação, na forma do disposto no art. 28, inciso II, da Lei 8.443/1992;
e) autorizar também, desde logo, se requerido, com fundamento no art. 28, inciso I, da Lei 8.443, de 1992, c/c o art. 217, §§ 1º e 2º do Regimento Interno do TCU, o parcelamento das dívidas em até 36 parcelas, incidindo, sobre cada parcela, corrigida monetariamente, os correspondentes acréscimos legais, fixando-lhe o prazo de quinze dias, a contar do recebimento da notificação, para comprovar, perante o Tribunal, o recolhimento da primeira parcela, e de trinta dias, a contar da parcela anterior, para comprovar os recolhimentos das demais parcelas, devendo incidir, sobre cada valor mensal, atualizado monetariamente, os juros de mora devidos, no caso do débito, na forma prevista na legislação em vigor, alertando os responsáveis de que a falta de comprovação do recolhimento de qualquer parcela importará o vencimento antecipado do saldo devedor, nos termos do § 2º do art. 217 do Regimento Interno deste Tribunal; 
f) enviar cópia do Acórdão a ser prolatado, bem como do Relatório e do Voto que o fundamentarem à Procuradoria da República no Estado de PA, nos termos do § 3º do art. 16 da Lei 8.443/1992, c/c o § 7º do art. 209 do Regimento Interno do TCU, para adoção das medidas cabíveis; e
g) enviar cópia do Acórdão que vier a ser proferido ao Ministério da Mulher, da Família e dos Direitos Humanos e aos responsáveis, para ciência, informando que a presente deliberação, acompanhada do Relatório e do Voto que a fundamenta, está disponível para a consulta no endereço www.tcu.gov.br/acordaos, além de esclarecer que, caso requerido, o TCU poderá fornecer sem custos as correspondentes cópias, de forma impressa."
2.	O MP/TCU, representado pelo Subprocurador-Geral Lucas Rocha Furtado, manifesta-se, em parecer à peça 166, de acordo com a proposta da unidade instrutiva.
	É o relatório.

Jocileia Ramos de Oliveira (OAB/PA 26.503) e outros representando Michel Jackson Morais Sarmento e Associação Paraense de Apoio às Comunidades Carentes.

Subprocurador-Geral Lucas Rocha Furtado.

Tomada de contas especial. Convênio. Não comprovação da regular aplicação dos recursos. Citação. Rejeição das alegações de defesa. Contas irregulares. Débito. Multa.

TOMADA DE CONTAS ESPECIAL (TCE)

Secretaria de Controle Externo de Tomada de Contas Especial (Secex-TCE).

Trata-se de tomada de contas especial instaurada pelo Ministério da Mulher, da Família e dos Direitos Humanos, em desfavor de Michel Jackson Morais Sarmento e da Associação Paraense de Apoio às Comunidades Carentes (APACC) , em razão da não comprovação da regular aplicação dos recursos do Convênio 00082/2010 (Siafi 750557) tendo por objeto o "Fortalecimento Organizativo do Fórum Estadual dos Direitos da Criança e do Adolescente (FEDCA) como rede articuladora da incidência política das organizações  da sociedade civil em defesa dos direitos da criança e do adolescente no Estado do Pará".
2.	O convênio foi firmado no valor de R$ 216.367,98, em sua totalidade à conta do concedente. Sua vigência ocorreu no período de 23/12/2010 a 23/6/2012.
3.	A análise financeira da prestação de contas, por meio do Parecer 21/2018/CGTVM/SPO/SE/MDH (peça 49) , apontou a necessidade adoção das seguintes providências, por parte do convenente, relativas à apresentação de documentos comprobatórios da execução do objeto do convênio:
	a) inserir na aba "processo de compra" todos os procedimentos licitatórios, devendo constar as propostas das empresas participantes do certame;
	b) inserir na aba "documento de liquidação" todas as notas fiscais, recibos e guias de recolhimento, devendo ser originais e identificadas com o número do Convênio;
	c) inserir na aba "anexo da prestação de contas" os extratos bancários das contas corrente e investimento, da liberação do recurso até a realização do último pagamento, bem como planilha contendo relação dos trabalhadores, demonstrando o valor atribuído a cada beneficiário dos encargos recolhidos (GPS, DARF e GRF) , fechando o valor total de cada guia;
	d) os valores referentes a tarifas bancárias, rendimentos da aplicação financeira e saldo do recurso não utilizado, deverão ser apurados e restituídos aos cofres da União, cuja Guia de Recolhimento (GRU) será emitida por esta Secretaria [SDH/PR], após solicitação da Instituição;
	e) extrair dos documentos de liquidação, as despesas efetuadas com tarifas bancárias.
4.	Ante a não adoção das providências acima, ou a devolução dos recursos conveniados, o MMDHF instaurou a presente tomada de contas especial, imputando à APACC e ao seu então dirigente débito no valor total repassado.
5.	Vindo a tomada de contas especial a este Tribunal, a Secex-TCE promoveu a citação dos responsáveis (peças 74 e 75) , imputando-lhes, solidariamente, débito no valor total conveniado.
6.	As alegações de defesa ofertadas em resposta às citações foram analisadas pela unidade técnica por meio da instrução transcrita no relatório parte desta deliberação. Naquela assentada é proposta a rejeição dos argumentos apresentados. Dessa forma, a Secex-TCE propõe julgar irregulares as presentes contas, imputando-se aos responsáveis o débito constante das citações, além de aplicar-lhes a multa prevista no art. 57 da Lei 8.443/1992. O Ministério Público junto ao TCU avalizou a proposta da unidade instrutiva.
7.	Acolho o encaminhamento proposto pela unidade técnica, cuja análise adoto como parte das minhas razões de decidir.
8.	As defesas apresentadas se limitam a argumentar questões processuais na fase interna, como o descumprimento de prazos para instauração da TCE e para seu encaminhamento a esta Corte, bem como alegar que o objeto teria sido executado, que nas defesas apresentadas consta a documentação comprobatória das despesas, e que não houve má-fé, conduta culposa ou dolosa dos responsáveis que pudessem causar dano ao erário. Entendo, entretanto, que a Secex-TCE refutou adequadamente essas alegações, razão porque deixo de aduzir considerações adicionais a essas análises.
9.	Permito-me comentar apenas quanto à alegação de que o objeto teria sido executado. Embora conste nos autos parecer emitido pelo concedente de que teria ocorrido a execução física do objeto, é pacífica a jurisprudência deste Tribunal no sentido de que a mera comprovação da execução física não é suficiente para demostrar a boa e regular aplicação dos recursos do ajuste. Para isso é necessária a demonstração do nexo de causalidade entre as despesas declaradas e os recursos federais geridos, devendo ser apresentada, para tanto, a documentação comprobatória necessária à demonstração da realização dessas despesas. Assim, ante a ausência dessa documentação, a exemplo de notas fiscais, recibos e guias de recolhimento, além dos procedimentos licitatórios realizados, conforme as providências exigidas, e não cumpridas pela APACC (item 3 acima) , não há como estabelecer o mencionado nexo de causalidade.
10.	Deixo de acolher tão-somente a proposta de se autorizar, desde já, o parcelamento da dívida por entender que essa autorização depende de solicitação expressa por parte do devedor.
11.	Nos termos do art. 16, § 3º, da LO/TCU c/c o § 7º do art. 209 do RI/TCU, deve ser enviada cópia da deliberação proferida nestes autos à Procuradoria da República no Estado do Pará para o ajuizamento das ações que considere cabíveis.
	Ante o exposto, manifesto-me por que o Tribunal aprove o acórdão que ora submeto à apreciação deste Colegiado.
TCU, Sala das Sessões Ministro Luciano Brandão Alves de Souza, em 9 de fevereiro de 2021.
AUGUSTO SHERMAN CAVALCANTI 
Relator